【裁判字號】    89,上,663
【裁判日期】    891009
【裁判案由】    第三人異議之訴
【裁判全文】
臺灣高等法院民事判決    八十九年度上字第六六三號
      上  訴  人  甲○○○
      訴訟代理人  邵良正律師
      被上訴人    乙○○      住台北市○○路六五巷一八之二號二樓
      訴訟代理人  劉家旺      .
右當事人間請求第三人異議事件，上訴人對於中華民國八十九年四月二十一日臺灣臺
北地方法院八十八年度訴字第四六四三號第一審判決提起上訴，本院判決如左：
    主    文
原判決廢棄。
被上訴人在第一審之訴駁回。
第一、二審訴訟費用由被上訴人負擔。
    事    實
甲、上訴人方面：
一、聲明：如主文第一、二項所示。
二、陳述：除與原判決記載相同者，茲引用之外，補稱：對於系爭土地與房屋於上訴
    人聲請併予拍賣時，其房屋及基地已登記為被上訴人所有。
乙、被上訴人方面：
一、聲明：請求駁回上訴。
二、陳述：除與原判決記載相同者，茲引用之外，補稱：
  (一)債務人張義龍設定抵押借款時建築物已蓋至第六層並已完成電梯安裝正申請使用
    執照階段，很明顯與該條例所規定情形不相符合，故所引述之判例亦無參考價值
    。系爭土地營造建築物之起造人為嘉新建設股份有限公司（下稱嘉新公司），非
    土地所有人張義龍。雖張義龍為嘉新公司之法定代理人，惟張義龍與嘉新公司，
    一為自然人，一為法人，為不同之權利義務主體，兩者既非同一人，自不得將房
    屋併付拍賣，原審判決及最高法院八十七年度台抗字第六七七號裁定採相同之見
    解。
  (二)上訴人所列舉之合建一例，因建商與地主合建房屋，大多會以地主為營造建築物
    之起造人，以避免土地於設定抵押權予銀行取得營運資金後，若遭銀行拍賣抵押
    物（即土地）時，產生建築物與土地非屬同一人情形。該條例所列舉之合建一例
    ，與一般合建之情形未相符，不致產生與民法第八百七十七條保護權精神相牴觸
    ，故上訴人具以主張而為上訴之理由，實不足採。
  (三)上訴人之訴訟代理人於八十九年八月三十日行準備程序時陳述：「民法第八百七
    十條要考慮其精神不在文字」，惟：
    1.債務人張義龍八十七年十月三日於土地銀行忠孝分行告知有第一、第二及第三
      順位之設定抵押借款，其中上訴人與他有多次合作經歷，以前賺錢時有分到好
      處；此回賠錢應不致怎麼樣。且建築物第一次保存登記及產權移轉均係嘉新公
      司及張義龍依房屋（土地）預定買賣合約書主動辦理。因此經此次「強制執行
      併付拍賣」本人作合理懷疑：「有多年合作關係並有金錢往來。」上訴人及張
      義龍是否聯合吃定被上訴人等預購戶。
    2.債務人張義龍與上訴人所訂土地抵押權設定契約書之權利存續期限自八十六年
      七月二十三日起至八十六年十月二十二日止。該建築物第一次保存登記日期為
      八十七年八月六日。惟至八十七年十月三日債務人張義龍召集被上訴人等預購
      戶告知嘉新公司已無能力繼續興建，至於債務人亦無能力繼續履行土地預定買
      賣合約書，爾後工程伊認為由承購戶自行接辦，股東尚有不同意見。
  (四)「足證原告於承受該房地所有權之前，已知有上開抵押權存在之事實」乙節與事
    實不符：所附證五資料係嘉新公司委任之代書戴慧姍於八十七年九月二十三日所
    擬，但被上訴人及其他承買戶因仍不清楚土地被設定情形，故均未簽認。直到八
    十七年十月三日才清楚，惟該建築物之保存登記完成日期係八十七年八月六日。
  (五)「可賣得較高價金且拍賣價金亦可提高而由相對人領取」乙節與事實不符：由於
    被上訴人所繳納預售屋價款已超過建築物之價金，若建築物併付拍賣，不但被上
    訴人無以為家且拍賣所得之建築物價金亦不足抵償被上訴人所繳付之買賣價款，
    被上訴人所受損害重大。
    理    由
一、被上訴人起訴主張：伊所有之台北市○○街六二巷六號一樓房屋係向起造人嘉新
    公司購買，並非土地抵押人張義龍所營建，且張義龍將土地設定抵押予上訴人時
    ，地上建物已完成電梯安裝正申請執照階段；又被上訴人並非本件拍賣抵押物強
    制執行事件之抵押人或債務人，與民法第八百七十七條或強制執行法第七十五條
    第三項規定併付拍賣之要件不合，上訴人依其對張義龍債權就上開房屋聲請併付
    拍賣所為強制執行行為，已侵害被上訴人之權益，因本於強制執行法第十五條規
    定，求為判決如原審聲明所示。
二、上訴人則以：系爭房屋係張義龍以嘉新公司名義為起造人所興建，且張義龍以土
    地設定抵押向上訴人借款，雙方約定抵押擔保範圍包括現已蓋至第六層未辦保存
    登記之建物或將來辦妥保存登記之建物在內，且嘉新公司係為該抵押權擔保債務
    之連帶保證人，應與張義龍對於擔保債務負全部給付之責。又實務上對於民法八
    百七十七條規定適用之範圍，並不以「土地所有人」與「在抵押之土地上營造建
    築物者」同為一人之情形為限；再被上訴人於承受系爭房地所有權之前，已知有
    上開抵押權存在之事實，而系爭建築物及基地於被告聲請併付拍賣時，實際上既
    均已登記為原告為所有人，依強制執行法第七十五條第三項規定，本件執行名義
    係拍賣抵押物裁定，其登記所有人即應為抵押權所追及而為強制執行之債務人，
    是併予查封、拍賣自無不合。況併予查封、拍賣，可使法律關係單純化，對於兩
    造均無不利。故被上訴人訴請撤銷系爭強制執行程序，並無理由等語，資為抗辯
    。
三、按「第三人就執行標的物有足以排除強制執行之權利者，得於強制執行程序終結
    前，向執行法院對債權人提起異議之訴。如債務人亦否認其權利時，並得以債務
    人為被告」，強制執行法第十五條定有明文。所謂「第三人」係指執行當事人以
    外之人而言。查台北地方法院八十八年度執字第六六八六號拍賣抵押物執行事件
    之執行名義係台灣台北地方法院八十八年度拍字第一二六號拍賣抵押物裁定，該
    裁定之相對人係高靜芬，高靜芬將系爭土地即台北市○○區○○段一小段一五○
    地號土地應有部分萬分之九一九出買並移轉予被上訴人，有該民事裁定及土地登
    記謄本可稽（請見台灣台北地方法院八十八年度執字第六六八六號執行卷）。按
    「不動產所有人設定抵押權後，得將不動產讓與他人。但其抵押權不因此而受影
    響」，民法第八百六十七條定有明文。基於抵押權之追及效力，被上訴人於前開
    執行事件，列被上訴人為債務人聲請強制執行，核與法律規定相符，故被上訴人
    係台灣台北地方法院八十八年度執字第六六八六號拍賣抵押物執行事件之債務人
    ，自非強制執行法第十五條所稱之「第三人」，被上訴人提起第三人異議之訴，
    與法律規定不符，為無理由，應予駁回。
四、按「當事人或利害關係人，對於執行法院強制執行之命令，或對於執行法官、書
    記官、執達員實施強制執行之方法，強制執行時應遵守之程序，或其他侵害利益
    之情事，得於強制執行程序終結前，為聲請或聲明異議。但強制執行不因而停止
    」，強制執行法第十二條第一項規定甚明。又按「強制執行是否超越執行名義所
    表示之範圍，乃對執行人員實施強制執行之事項，衹能由當事人或利害關係人依
    強制執行法第十二條之規定聲請或聲明異議，不得提起執行異議之訴」，最高法
    院四十年度台上字第七五二號判例可供參考。兩造對於目前基地與房屋同屬被上
    訴人所有，並不爭執，並有建物登記謄本、土地登記謄本可證（請見本審卷第一
    五頁至第二○頁；第三八頁），足堪信為真實。兩造所爭執者係上訴人（即執行
    債權人）對被上訴人（即執行債務人）之建物是否得依民法第八百七十七條規定
    ，聲請併付拍賣之問題。台灣台北地方法院八十八年度執字第六六八六號拍賣抵
    押物執行事件之執行名義係台灣台北地方法院八十八年度拍字第一二六號拍賣抵
    押物裁定，其准予拍賣之不動產為土地，已如前述，台灣台北地方法院民事執行
    處依上訴人之聲請，將房屋部分併予執行，所涉及者係強制執行是否超越執行名
    義所表示範圍之問題，揆諸前開說明，衹能由被上訴人依強制執行法第十二條之
    規定聲明異議，附予敘明。
五、本件事證已臻明確，兩造其餘攻擊、防禦方法（如：本件是否有民法第八百七十
    七條、強制執行法第七十五條第三項、公寓大廈管理條例第四條第二項規定之適
    用等）及所舉證據，無礙勝負之判斷，爰不一一論列，附此敘明。
六、綜上所述，本件被上訴人不得提起第三人異議之訴。從而，被上訴人請求「台灣
    台北地方法院八十八年度民執戊字第六六八六號拍賣抵押物強制執行事件就被上
    訴人所有坐落台北市○區○○段一小段0000－0000地號土地上之房屋（
    即門牌台北市○○區○○街六十二巷六號一樓）所為併付拍賣之強制執行程序，
    應予撤銷」，為無理由，不應准許。原審為被上訴人勝訴之判決，自有未洽。上
    訴意旨指摘原判決不當，求予廢棄改判，為有理由。自應由本院予以廢棄改判，
    如主文第二項所示。
七、據上論結，本件上訴為有理由，依民事訴訟法第四百五十條、第七十八條，判決
    如主文。
中      華      民      國    八十九    年      十      月      九      日
                                      臺灣高等法院民事第十二庭
                                          審判長法  官  蔡  翁金針
                                                法  官  高  鳳  仙
                                                法  官  林  恩  山
右正本係照原本作成。
如不服本判決，應於收受送達後二十日內向本院提出上訴書狀，其未表明上訴理由者
，應於提出上訴後二十日內向本院補提理由書狀（均須按他造當事人之人數附繕本）
上訴時應提出委任律師或具有律師資格之人之委任狀；委任有律師資格者，另應附具
律師及格證書及釋明委任人與受任人有民事訴訟法第四百六十六條之一第一項但書或
第二項（詳附註）所定關係之釋明文書影本。
中      華      民      國    八十九    年      十      月    十一      日
                                                書記官  周  淑  靜
附註：
民事訴訟法第四百六十六條之一（第一項、第二項）：
對於第二審判決上訴，上訴人應委任律師為訴訟代理人。但上訴人或其法定代理人具
有律師資格者，不在此限。
上訴人之配偶、三親等內之血親、二親等內之姻親，或上訴人為法人、中央或地方機
關時，其所屬專任人員具有律師資格並經法院認為適當者，亦得為第三審訴訟代理人
。


司法院資訊處製作；財團法人民間司法改革基金會備份。
